臺灣高等法院刑事裁定
111年度毒抗字第559號
抗  告  人  
即  被  告  林志強



上列抗告人即被告因違反毒品危害防制條例案件，不服臺灣士林
地方法院111年度毒聲字第248號，中華民國111年5月31日所為裁
定（聲請案號：臺灣士林地方檢察署111年度聲戒字第28號），
提起抗告，本院裁定如下：
    主  文
抗告駁回。
    理  由
一、原裁定意旨略以：抗告人即被告甲○○因施用第一、二級毒品
    案件，經原審法院以111年度毒聲字第75號裁定送勒戒處所
    觀察、勒戒，認有繼續施用毒品之傾向，有法務部○○○○○○○○
    民國111年5月17日北所衛字第11113000880號函暨所附有無
    繼續施用毒品傾向證明書、評估標準紀錄表附卷可稽。被告
    既有繼續施用毒品之傾向，依毒品危害防制條例第20條第2
    項後段規定，應依檢察官之聲請，令入戒治處所施以強制戒
    治。
二、抗告意旨略以：被告於觀察、勒戒期間表現良好，所方評估
    過程僅有簡單詢問，時間不超過5分鐘，過於草率，更不應
    將前科紀錄列入評分，請求法院根據被告之人格特性、犯罪
    目的、動機、犯後態度、所生危害等綜合判斷，妥適裁量，
    以符合法律之內部界限與外部界限。
三、按觀察、勒戒後，檢察官或少年法院（地方法院少年法庭）
    依據勒戒處所之陳報，認受觀察、勒戒人無繼續施用毒品傾
    向者，應即釋放，並為不起訴之處分或不付審理之裁定；認
    受觀察、勒戒人有繼續施用毒品傾向者，檢察官應聲請法院
    裁定或由少年法院（地方法院少年法庭）裁定令入戒治處所
    強制戒治，其期間為6 個月以上，至無繼續強制戒治之必要
    為止，但最長不得逾1年，毒品危害防制條例第20條第2項定
    有明文。次按勒戒處所應注意觀察受觀察、勒戒人在所情形
    ，經醫師研判其有或無繼續施用毒品傾向後，至遲應於觀察
    、勒戒期滿之15日前，陳報該管檢察官或少年法院（庭），
    觀察勒戒處分執行條例第8條第1項亦有明文。依據上開規定
    ，受觀察、勒戒人有無繼續施用毒品之傾向，係由醫師研判
    。而關於有無繼續施用毒品傾向之評估標準，由法務部頒布
    「有無繼續施用毒品傾向評估標準評分說明手冊」、「有無
    繼續施用毒品傾向評估標準紀錄表」，上開評分說明手冊載
    明判定之原則：「受觀察勒戒人入所後，經過2週時間的觀
    察、勒戒，由處所及醫療人員依據其各項紀錄、資料及觀察
    勒戒期間之行為表現，加以評分。在勒戒人入所4-6週後，
    可再做一次評估以做必要之評分修正。每一大項皆有靜態因
    子與動態因子。先以靜態因子分數評分，靜態因子分數總分
    在60分（含）以上為『有繼續施用毒品傾向』；60分以下，與
    動態因子分數相加，如果總分在60分（含）以上，為『有繼
    續施用毒品傾向』。」被告有無繼續施用毒品傾向，係依具
    體個案之臨床實務及相關事證等情綜合判定，有其相當之專
    業依據及標準，且涉及專門醫學，衡酌強制戒治之目的，係
    為協助施用毒品者戒斷毒品之心癮及身癮所為之一種保安處
    分類型，而該評估標準係將與判斷有無繼續施用傾向之相關
    因素加以列舉及量化，適用於每一位受觀察、勒戒處分之人
    ，具一致性、普遍性、客觀性，以利執法者判定受勒戒人有
    無繼續施用毒品傾向，且避免執法者之判斷流於恣意，倘其
    評估由形式上觀察，無擅斷或濫權等明顯不當之情事，法院
    宜予尊重。
四、經查：
  ㈠本件被告因施用第一、二級毒品，經臺灣士林地方法院以111
    年度毒聲字第75號裁定送勒戒處所觀察、勒戒，經本院以11
    1年度毒抗字第266號裁定駁回抗告確定，於執行觀察、勒戒
    期間，經法務部○○○○○○○○附設勒戒處所醫療人員評分結果：
    ㈠前科紀錄與行為表現部分合計32分，㈡臨床評估合計36分，
    ㈢社會穩定度合計0分，以上㈠至㈢總分合計68分（靜態因子分
    數共計62分，動態因子分數共計6分），綜合判斷為「有繼
    續施用毒品傾向」，有法務部○○○○○○○○111年5月17日北所衛
    字第11113000880號函附有無繼續施用毒品傾向證明書及評
    估標準紀錄表附卷可稽（臺灣士林地方檢察署110年度毒偵
    字第1827號偵查卷宗第115至119頁）。前開評分標準及項目
    係具專業知識、經驗人士，依據具體個案之臨床實務及客觀
    事證綜合判斷，有相當之專業依據及標準，且因其涉及專門
    醫學，由形式上觀察，亦無評估人員擅斷、濫權或評估程序
    明顯不當之情事，自足憑為判斷被告有無繼續施用毒品傾向
    之依據。被告徒憑己意，空言指摘評估過程草率，殊無可採
    。
　㈡再者，法務部○○○○○○○○附設勒戒處所人員評估被告是否有繼
    續施用毒品傾向，係以「毒品犯罪相關司法紀錄」、「首次
    毒品犯罪年齡」、「其他犯罪相關紀錄」、「入所時尿液毒
    品檢驗」、「所內行為表現」、「物質使用行為」、「合法
    物質濫用」、「使用年數」、「臨床綜合評估（含病識感、
    動機、態度、就醫意願）」、「工作」、「家庭」等靜態因
    子、動態因子綜合評估，為具有科學驗證所得之結論，業經
    說明如前，且法務部新修正之「有無繼續施用毒品傾向評估
    標準」，已就其中「毒品犯罪相關司法紀錄」、「其他犯罪
    相關紀錄」設有計分上限，當無過度評價被告前科紀錄之虞
    ，被告主張不應將前科紀錄列入評分，尚乏所據。
　㈢毒品危害防制條例所規定之觀察、勒戒或強制戒治處分，其
    立法意旨在幫助施用毒品者戒除毒癮，該處分之性質非為懲
    戒行為人，而係為減除受處分人再次施用毒品之危險性，目
    的係在戒除行為人施用毒品身癮及心癮之措施，且強制戒治
    係導入療程之觀念，針對行為人將來之危險所為預防、矯治
    措施之保安處分，以達教化與治療之目的，可謂刑罰之補充
    制度，從而毒品危害防制條例本身所規定之強制戒治等保安
    處分，雖兼具自由刑之性質，卻有刑罰不可替代之教化治療
    作用。是該條例第20條第2項，係屬強制規定，只需觀察、
    勒戒後，經評定受觀察、勒戒人有繼續施用毒品傾向者，檢
    察官即應聲請法院裁定令入戒治處所施以強制戒治。本件被
    告既有施用第一、二級毒品之事實，由原審法院裁定送勒戒
    處所執行觀察、勒戒後，經法務部○○○○○○○○附設勒戒處所依
    個案之臨床實務及具體事證，專業評估判定被告為「有繼續
    施用毒品傾向」，尚未戒除毒癮，則為降低其再次施用毒品
    之危險性，自有依法施以強制戒治之必要。
五、從而，原審以檢察官之聲請合於法律規定，依毒品危害防制
    條例第20條第2項後段規定，裁定被告令入戒治處所施以強
    制戒治，其期間為6個月以上，至無繼續強制戒治之必要為
    止，但最長不得逾1年，經核並無不合。被告猶執前詞提起
    抗告，為無理由，應予駁回。　
據上論斷，應依刑事訴訟法第412條，裁定如主文。
中　　華　　民　　國　　111 　年　　6 　　月　　20　　日
　　　　　　　　　刑事第三庭    審判長法　官  張惠立   
　　　　　　　　　　　　　            法　官  劉兆菊  
　　　　　　　　　　　　　            法　官  廖怡貞 
以上正本證明與原本無異。
不得再抗告。
                                      書記官  劉芷含   
中　　華　　民　　國　　111 　年　　6 　　月　　20　　日